臺灣桃園地方法院刑事判決　　　　　　　　　　　　八十九年度易字第一二七七號
　　公　訴　人　臺灣桃園地方法院檢察署檢察官
　　被　　　告　庚○○
　　選任辯護人　陳適庸律師
　　　　　　　　廖年盛律師
右被告因違反醫師法案件，經檢察官提起公訴（八十九年度偵字第一一八七號），本
院判決如左：
    主  文
庚○○未取得合法醫師資格，擅自執行醫療業務，累犯，處有期徒刑壹年捌月。扣案
之血壓計壹台、聽診器壹組、耳溫槍壹台、止血膠管參條及如附表所示之藥品壹批，
均沒收。
    事  實
一、庚○○前於民國七十五年間因違反醫師法案件，經臺灣高等法院七十六年三月十
    七日，以七十五年度上易字第六０二九號判決判處有期徒刑一年二月確定，嗣因
    中華民國七十七年減刑，依中華民國七十七年罪犯減刑條例減為有期徒刑七月，
    於七十七年四月二十二日執行完畢（不構成累犯），仍不知警惕，於八十四年間
    又違反醫師法，未取得合法醫師資格，擅自執行醫療業務，經本院以八十四年度
    易字第二一四七號判決判處有期徒刑一年四月，並經臺灣高等法院於八十五年二
    月一日，以八十四年度上易字第五六二一號判決駁回上訴確定，於八十六年七月
    十二日縮短刑期假釋出獄，於八十七年一月二十四日假釋期滿，假釋未經撤銷而
    視為執行完畢。詎仍不知悔改，明知未取得合法之醫師執照，復自八十八年八月
    間某日（起訴書誤載為八十八年十一月底）起，至八十九年一月十三日晚上六時
    許，在桃園縣桃園市○○○街九十八號之住所內，接續為不特定之病患從事聽診
    、量血壓、施打針藥等醫療行為，並收取不詳之費用，而擅自執行醫療業務。嗣
    經民眾於八十八年八月二十五日以電話向桃園縣衛生局檢舉，經桃園縣衛生局多
    次派員實地稽查後函請臺灣桃園地方法院檢察署會同偵辦，而由臺灣桃園地方法
    院檢察署檢察官於八十九年一月十三日晚上六時十分（起訴書誤載為二十時五十
    分）許率同警員及桃園縣衛生局人員前往上址搜索，當場查獲庚○○為乙○○○
    量血壓、按摩，為甲○○施打點滴針劑，並扣得血壓計一台、聽診器一組、耳溫
    槍一個、止血膠管三條、進貨單一百六十三張、使用過藥罐一個、使用過之廢棄
    針頭、針筒、藥瓶共一袋及如附表所示之藥品一批等物。
二、案經桃園縣警察局桃園分局報請臺灣桃園地方法院檢察署檢察官偵查起訴。
    理  由
一、訊據被告庚○○矢口否認有何違反醫師法之行為，辯稱：伊僅替他人做復健、量
    血壓，並未為診療行為，伊僅偶爾受央託為特定之友人幫忙打針，所施打藥品係
    經醫師診斷後開具之藥品，伊所為僅是幫朋友遵醫囑完成打針之舉動，其間毫無
    加以醫療之判斷，伊僅幫好友謝義雄、劉玉霞、江振波等特定三人施打而已（見
    九十一年五月二十一日提出之答辯狀），查扣之藥品均是要給九二一震災用，藥
    單是慈濟開給伊的，伊依照慈濟開的單子進貨，後改稱該些藥品是九二一地震時
    ，藥商贈送很多藥品，藥品是伊整理後，要發放出去，扣案藥品均是一般醫院用
    的感冒藥品、頭痛藥品，是一般用藥，後又改稱扣案藥品係透過一個吳定家醫師
    說要送到震災的地方去，該些藥品是經由藥商與吳定家醫師聯絡後叫伊去載，因
    為伊熟悉震災的地方，該些藥只是感冒藥、胃藥，並改稱伊只有幫伊太太打針，
    扣案使用過之廢棄針頭、針筒均是伊太太使用的，伊太太甘琇琴罹患胰臟癌合併
    視力模糊，扣案使用過之藥品空罐均是伊太太根據醫師開具之處方箋，在家治療
    用畢所剩下，該些藥品均與治療癌症有關，且與聖馬爾定醫院主治醫師黃安年開
    給伊太太之處方箋上所載藥品相符，是聖馬爾定醫院醫師用便條紙囑咐伊太太去
    購買藥劑注射云云。經查：
    （一）本案係桃園縣衛生局於八十八年八月二十五日接獲民眾電話檢舉，稱在「
          桃園市○○○街九十八號」一民宅內，有自稱盧醫師（甘仔）者為中風病
          患看診，收費分打針一千元、吊點滴五千元，並開針劑予家屬回家使用，
          營業時間為晚上五時至八時，凌晨三時至七時，其內僅工作人員盧醫師一
          人，求診者由其內候診者開門等語，經桃園縣衛生局多次派員實地稽查後
          函請臺灣桃園地方法院檢察署偵辦，而由臺灣桃園地方法院檢察署檢察官
          何嘉仁於八十九年一月十三日晚上六時十分許，率同桃園縣警察局桃園分
          局警員及桃園縣衛生局人員前往上址搜索而查獲，業經證人即桃園縣衛生
          局人員丙○、丁○○於本院九十年七月二十四日訊問時、證人戊○○○○
          於本院九十年六月二十一日訊問時證述在卷，並有桃園縣衛生局於八十八
          年十二月六日以八八桃衛三字第四０三五號函送臺灣桃園地方法院檢察署
          之公務電話登記簿、桃園縣衛生局衛生業務聯合稽查小組衛生稽查工作表
          、桃園縣衛生局夜間稽查訪查紀錄表及現場照片附於八十八年度他字第二
          五六四號偵查卷，及桃園縣警察局桃園分局報告書附於偵查卷可稽。
    （二）又查獲當天，現場有證人甲○○正施打點滴針劑，被告為乙○○○量血壓
          、按摩，業據證人甲○○、乙○○○於警訊中分別陳述在卷，雖證人甘蔡
          汶於檢察官偵訊及本院審理中均堅稱其未在現場施打點滴針劑，其當天是
          要去看其孫女即被告的太太云云，惟證人甲○○於現場施打點滴針劑及當
          時現場之情形，業經證人即桃園縣衛生局人員游喬羽與丁○○依檢察官之
          指示拍照存證，有現場照片附於偵查卷及甲○○施打點滴針劑之照片附於
          本院卷（二）第十九頁可稽（按該照片原存放於偵查卷之信封內），且證
          人陳鴻鈞於本院九十年六月二十一日訊問時結證該照片中施打點滴針劑之
          人確為證人甲○○，堪認於查獲現場施打點滴針劑之人確為甲○○無誤，
          足認甲○○事後所為證詞顯係迴護被告之詞，不足採信。又證人甲○○於
          警訊中雖稱係現在場穿紅色外套的女子為其打針，惟現場除證人己○○係
          穿紅色外套，且非前去就診之患者外，已無其他女子可為證人甲○○施打
          點滴針劑，然證人己○○於本院九十年五月二十四日訊問時證稱其當天人
          在三樓，伊不會幫別人打針，足認甲○○應非由證人己○○為其施打點滴
          針劑，而是由被告為其施打點滴針劑。
    （三）再於被告前開住處所查扣之使用過藥罐一個、使用過之廢棄針頭、針筒、
          藥瓶一袋，經本院於九十年七月四日勘驗，該些物品係以一般家庭用之黑
          色垃圾袋盛裝，置於一般家庭用大型之橘色垃圾筒內（可參見本院卷（二
          ）第十九頁背面之照片），其數量確實相當多，且其中屬注射藥劑之種類
          高達二十五種（其中三瓶之包裝稍模糊，經送行政院衛生署鑑定結果，其
          中二瓶經確認均屬阿斯匹林製劑，另一瓶則無法判定，有該署九十年七月
          十九日衛署藥字第０九０００四四五六三號函附於本院卷（二）第五十三
          頁可稽），有本院之勘驗筆錄在卷可稽，而本院將該些藥品名稱函請財團
          法人長庚紀念醫院查明其藥品名稱及其適用於何種症狀，該院於九十年八
          月十六日以（九十）長庚院法字第０七三九函覆（如附件所示，並附於本
          院卷（二）第五十至五十二頁），依該附件所示，該些藥品顯非僅是「營
          養點滴」或感冒藥而已，其中有治療肝病、類風濕性關節炎、腦血管障礙
          及老化所引起之智力障礙可能有效及治療末稍血管循環障礙等疾病之藥品
          ，依稍具醫學常識之人判斷，該些藥品絕不可能使用在同一人身上，被告
          所辯該些空藥瓶係伊太太甘琇琴在家治療用畢所剩下云云，顯不足採。又
          本院向行政院衛生署函詢該些藥品是否限於醫師使用，或可由醫師開具處
          方簽由病患施打，該署於九十年十月十六日以衛署醫字第０九０００五八
          六八一號函覆結果：如附件所示編號一至九、十一、十四至十六十八至二
          十、二十二等十七項之藥品均限醫師使用，編號十三、二十一為醫師處方
          藥品，依藥事法規定，須由醫師處方，始得使用，編號十二、十七、二十
          三、二十四等四項藥品未曾經該署核准，編號二十四屬胎盤素製劑，亦未
          經該署核准，有該函附於本院卷（二）第一百四十一頁可證。被告雖猶辯
          稱該些空藥瓶係伊太太甘琇琴根據醫師開具之處方箋，在家治療用畢所剩
          下，該些藥品均與治療癌症有關，惟經本院向甘琇琴就醫之國立成功大學
          附設醫院（下稱成大醫院）及財團法人天主教聖馬爾定醫院（以下簡稱聖
          馬爾定醫院）函查，成大醫院函覆：甘琇琴於八十六年十月二日至八十六
          年十一月二十四日曾至血液科門診就診，病名為血色素沈著病，未曾開立
          處方箋囑病人購買藥劑注射，病人應該不適合注射任何藥物，其中
          Ferrum IV（即附表編號五）為鐵劑，注射後對其疾病有惡化之虞（見本
          院卷（二）第一百四十六頁），病患曾於本院外科住院二次（八十六年六
          月二十三日至八十六年六月二十八日、八十六年八月二十八日至八十六年
          九月二十一日），沒有檢驗出任何癌症疾病，林炳文醫師未曾開立處方囑
          其自行購買藥劑治療注射，病患之疾病並不適合自行注射（見本院卷（二
          ）第一百四十七頁，由林炳文醫師出具），聖馬爾定醫院亦函覆稱：甘琇
          琴自八十七年八月起在該院疼痛科門診追蹤治療，該員之「診斷」及「手
          術」均由台南市「成大醫院」一般外科醫師林炳文主任教授進行，該院主
          治醫師未曾開具處方箋交給病患自行購買藥物注射（見本院卷（二）第一
          百四十三頁），足認被告前開所辯顯為卸責之詞，不足採信。據此並足堪
          認定被告確曾為數名甚或數十名不詳患者施打前開空藥瓶內原所裝之藥劑
          。
    （四）被告雖否認對前去注射藥劑之患者收取費用，惟衡之經驗法則，不僅被告
          購進藥品需要金錢，被告又自承其居住於台中，於台南有事業，其豈可能
          義務性每二、三天（依前揭桃園縣衛生局衛生業務聯合稽查小組衛生稽查
          工作表、桃園縣衛生局夜間稽查訪查紀錄表所載之稽查結果）即長途跋涉
          至桃園縣桃園市，為該些不認識之患者注射藥劑呢？足認被告應有向前去
          求診之患者收取不詳之費用無誤。
    （五）次查，被告辯稱伊僅偶爾受央託為特定之友人幫忙打針，所施打藥品係經
          醫師診斷後開具之藥品，伊僅幫好友謝義雄、劉玉霞、江振波等特定三人
          施打云云，惟查被告所提出之謝義雄、劉玉霞、江振波等三人之病歷紙或
          處方箋上所載之時間均在本案查獲後，且其上所載之藥品均未在附件所示
          之列，被告前開所辯顯不足採。又被告提出德安診所所出具患者甘琇琴之
          處方箋四張均係調劑處方箋，非『交付調劑』處方箋，顯非醫師囑咐甘琇
          琴自行購買藥劑，自與本案無關，不足為被告前開所辯之有利證據。
    （六）另被告就查扣如附表所示之藥品，先辯稱均是要給九二一震災用，藥單是
          慈濟開給伊的，伊依照慈濟開的單子進貨，後改稱該些藥品是九二一地震
          時，藥商贈送很多藥品，藥品是伊整理後，要發放出去，扣案藥品均是一
          般醫院用的，是一般用藥感冒藥品、頭痛藥品，後又改稱扣案藥品係透過
          一個吳定家醫師說要送到震災的地方去，該些藥品是經由藥商與吳定家醫
          師聯絡後叫伊去載，因為伊熟悉震災的地方，該些要只是感冒藥、胃藥，
          ，其前後所辯顯不一致，已難令人置信，且扣案之藥品並非全是在其前開
          住處二樓所查扣，臺灣桃園地方法院檢察署檢察官率同警方進入現場時，
          被告屋內一樓之桌上已是擺滿藥罐，業據證人陳鴻鈞於本院八十九年八月
          四日訊問時結證在卷，且該些藥品確非僅是感冒藥品、頭痛藥品，有行政
          院衛生署八十九年八月二十一日衛署藥字第０八九０００七七六九號函附
          於本院卷（一）第一０四至一０六頁可稽，況被告自承其居住於台中縣，
          離九二一震災受創之災區南投較近，其豈可能捨近求遠、於每二、三天即
          遠自台中來到桃園縣桃園市整理前開藥品？其前開所辯顯違一般經驗法則
          ，要屬事後卸責之詞，不足採信，是該些扣案藥品係供被告執行醫療業務
          之用已足堪認定。
    （七）按醫療業務係指以醫療行為為職業而言，不問是主要業務或附屬業務，凡
          以職業上予以機會，為非特定多數人所為之醫療行為均屬之。且醫療行為
          之認定，並不以收取報酬為其要件。又上揭所稱之「醫療行為」，係指凡
          以診察、診斷及治療；或基於診察或診斷結果，以治療為目的，所為的處
          方或用藥等行為的全部或一部之總稱；被告以針劑為客戶注射，在運用上
          必須與病症之診斷、藥物之處方等專業知識相互配合，才能達到治療之效
          果，且施打針劑乃侵入人體之行為，具有侵入性、危險性，自屬醫療行為
          之一種，且非屬行政院衛生署於八十二年十一月十九日衛署醫字第八二○
          七五六五六號公告不列入醫療管理之行為之範圍，自應由醫師親自執行，
          或經醫師處方始得為之，此業據行政院衛生署函八十五年八月二十九日衛
          署醫字第八五○四○五一七號函敘綦詳，再醫師僅在處方單開列注射藥品
          名，餘均交無照助理人員（無受任何專業訓練之人員）自行配藥注射，醫
          師本人未到場指導注射、配藥，應違反醫師法第二十八條之規定，亦經行
          政院衛生署於六十七年九月五日以衛署醫字第二○二四三七號函釋在案。
          被告未經醫師指示即逕對不詳之不特定患者聽診、量血壓、測體溫，後並
          為之施打針藥，其執行醫療行為甚為明確，是被告前開執行醫療業務之犯
          行已堪認定，應予依法論科。
二、查被告行為後，醫師法已於九十一年一月十六日修正公布，並於同年月十八日生
    效，其中第二十八條之法定刑由一年以上三年以下有期徒刑，得併科新台幣三萬
    元以上十五萬元以下罰金，修正為六個月以上五年以下有期徒刑，得併科新台幣
    三十萬元以上一百五十萬元以下罰金，新舊法經比較結果，以舊法有利於被告，
    依刑法第二條第一項但書規定，應適用舊法。是核被告所為，係犯修正前醫師法
    第二十八條第一項前段未取得醫師資格，擅自執行醫療業務罪。又按所謂業務，
    係指以反覆為同種類之行為為目的之社會活動，無論受其診治之人多少，或同一
    人受診多少次，均屬一個業務行為，本案被告對不特定多數人為醫療行為，應僅
    成立單純一罪。又如前所述，本案是桃園縣衛生局於八十八年八月二十五日接獲
    民眾電話檢舉，經多次派員現場稽查，再函請臺灣桃園地方法院檢察署派檢察官
    率同警員及桃園縣衛生局人員至上址搜索而查獲，足認被告自八十八年八月間某
    日起，即已在上址為不特定人為醫療行為，而擅自執行醫療業務，公訴意旨認被
    告係自八十八年十一月底起，容有誤會，附此敘明。再被告於八十四年間因違反
    醫師法，經本院以八十四年度易字第二一四七號判決判處有期徒刑一年四月，並
    經臺灣高等法院於八十五年二月一日，以八十四年度上易字第五六二一號判決駁
    回上訴確定，於八十六年七月十二日縮短刑期假釋出獄，於八十七年一月二十四
    日假釋期滿，假釋未經撤銷而視為執行完畢，此有臺灣高等法院被告全國前案紀
    錄表及台灣桃園地方法院檢察署刑案資料查註紀錄表各一份附卷可稽，其於有期
    徒刑執行完畢後，五年以內再犯本案有期徒刑以上之罪，為累犯，應依刑法第四
    十七條規定加重其刑。爰審酌被告前已有二次因未取得醫師資格，擅自執行醫療
    業務之前科，且於八十七年一月二十四日始執行完畢，竟猶不知悔悟，明知自己
    學歷僅高中肄業，未受過任何專業訓練，更未取得醫師執照，竟擅自執行醫師業
    務，且使用部分未經衛生署許可之藥劑，完全無視於他人生命、身體之健康安全
    ，其惡性確屬重大，所生危害難謂甚輕，及其於犯後猶飾詞狡辯，仍不知悔悟，
    犯罪後態度惡劣等一切情狀，量處如主文所示之刑。
三、扣案之血壓計一台、聽診器一組、耳溫槍一個、止血膠管三條，均係被告犯本罪
    所使用之藥械，應依修正前醫師法第二十八條第一項中段之規定，予以宣告沒收
    ，又扣案如附表所示之藥品一批，雖有部分尚未開封使用，惟係供被告執行醫療
    業務所用，已如前述，是不問其屬於被告所有與否，亦應依修正前醫師法第二十
    八條第一項中段之規定，予以宣告沒收。至於扣案之進貨單一百六十三張因非係
    供本案執行醫療業務所用之藥械，且非係供本案犯罪所用之物，故不予宣告沒收
    ，另使用過藥罐一個、使用過之廢棄針頭、針筒、藥瓶共一袋等物，均屬醫療廢
    棄物，應由被告依廢棄物清理法妥為處理，以免造成不當之傳染，故不併予宣告
    沒收。
據上論結，應依刑事訴訟法第二百九十九條第一項前段，修正前醫師法第二十八條第
一項前段、中段，刑法第二條第一項但書、第十一條前段、第四十七條，判決如主文
本案經檢察官羅秀蓮到庭執行職務。
中華      民      國    九十一      年      十      月      一    日
                                  臺灣桃園地方法院刑事第六庭
                                      法  官  林  春  鈴
右正本證明與原本無異。
如不服本判決，應於判決送達後十日內向本院提出上訴狀( 應附繕本 )，上訴於
臺灣高等法院。
                                      書記官  江  世  亨
中        華        民        國   九十一   年   十   月    四    日
附論罪科刑法條
修正前醫師法第二十八條
未取得合法醫師資格，擅自執行醫療業務者，處一年以上三年以下有期徒刑，得併科
一萬元以上五萬元以下罰金，其所使用之藥械沒收之。但合於左列情形之一者，不在
此限：
一、在中央衛生主管機關認可之醫院，於醫師指導下實習之國內醫學院、校學生或畢
    業生。
二、在醫療機構於醫師指示下之護士、助產士或其他醫事人員。
三、合於第十一條第一項但書規定者。
四、臨時施行急救者。
犯前項之罪因而致人傷害或死亡者，應依刑法加重其至二分之一，並負損害賠償之責
。
